【裁判字號】    97,易緝,12
【裁判日期】    970513
【裁判案由】    恐嚇取財
【裁判全文】
臺灣臺中地方法院刑事判決              97年度易緝字第12號
公  訴  人  臺灣臺中地方法院檢察署檢察官
被      告  乙○○
上列被告因恐嚇取財案件，經檢察官提起公訴（96年度偵字第94
18號），本院判決如下：
    主    文
乙○○幫助意圖為自己不法之所有，以恐嚇使人將本人之物交付
，處有期徒刑陸月，如易科罰金，以新臺幣壹仟元折算壹日，減
為有期徒刑參月，如易科罰金，以新臺幣壹仟元折算壹日。
    犯罪事實
一、乙○○能預見將自己帳戶存摺、提款卡及密碼交付予不詳身
    分之成年人使用，足供他人作為恐嚇、詐騙財物匯款之工具
    ，竟仍基於幫助他人恐嚇取財之不確定故意，於民國96年1
    月16日前之某日之不詳時間及地點，將其所有中華郵政股份
    有限公司大雅郵局局號000000-0、帳號000000-0帳戶之存摺
    、提款卡及密碼，交付與不詳姓名年籍之成年人，而容任該
    姓名年籍均不詳之成年人及其所屬之恐嚇取財集團使用作為
    恐嚇取財之工具。該姓名年籍均不詳之成年人及其所屬之恐
    嚇取財集團取得上開存摺及提款卡後，竟基於意圖為自己不
    法所有之犯意，於96年1月16日撥打電話予甲○○，恐嚇稱
    其子遭綁架，須匯款至指定帳戶等詞，致甲○○心生畏懼，
    於當日匯款新臺幣 (下同) 60,000元至乙○○上開大雅郵局
    帳戶內，嗣經甲○○報警查悉上情。
二、案經甲○○訴由臺中縣豐原分局報請臺灣臺中地方法院檢察
    署檢察官偵查起訴。
    理  由
一、按刑事訴訟法第159條之5規定：「被告以外之人於審判外之
    陳述，雖不符前四條之規定，而經當事人於審判程序同意作
    為證據，法院審酌該言詞陳述或書面陳述作成時之情況，認
    為適當者，亦得為證據。當事人、代理人或辯護人於法院調
    查證據時，知有第159條第1項不得為證據之情形，而未於言
    詞辯論終結前聲明異議者，視為有前項之同意。」，其立法
    意旨在於傳聞證據未經當事人之反對詰問予以核實，原則上
    先予排除，惟若當事人已放棄詰問或未聲明異議，基於證據
    資料愈豐富，愈有助於真實發現之理念，且強化言詞辯論主
    義，法院自可承認該傳聞證據例外擁有證據能力。本件被告
    乙○○在本院言詞辯論終結前，並未就被害人即證人甲○○
    於警詢中所陳述之內容聲明異議，依上開規定說明，應視為
    同意其陳述內容作為證據，且本院審酌被害人即證人甲○○
    作成陳述時之情況，無其他不法之情狀，足認為得為本案之
    證據，而有證據能力，先予敘明。
二、訊據被告乙○○對於上開大雅郵局帳戶係由其申辦使用及所
    有之事實固坦承不諱，惟矢口否認有何幫助恐嚇取財犯行，
    辯稱：該大雅郵局帳戶係伊因要薪資轉帳使用所申辦，伊於
    96年1月3日曾借給一位朋友丙○○，其表示有人要匯款給他
    ，嗣丙○○復向伊借存摺，但伊太太不同意，後來丙○○請
    伊喝酒，回家後直到伊兒子要購買機車需要證件時，始發現
    置放存摺及證件的皮包不見，伊認為應該是丙○○竊取伊的
    皮包，故去郵局申報遺失，伊並沒有將存摺交給或賣給詐騙
    集團等詞。經查：
(一)、上開犯罪事實，業據被害人即證人甲○○於警詢中指述其
      等遭人恐嚇並匯款之經過綦詳，且提出郵政國內匯款執據
      1張在卷可佐，並有被告之大雅郵局帳戶基本資料及客戶
      歷史交易清單各1份附卷可稽。而被告於96年1月17日警詢
      時陳稱：沒有將帳戶借給丙○○或出售他人使用之詞 (見
      該次筆錄頁3)，惟其於96年3月27日警詢中復稱：丙○○
      要存錢給伊花用，96年1月3日借給朋友丙○○使用但丙○○沒有幫伊存錢，後約在酒店要還給伊，存摺及提款卡於
      96年1月15日23時在臺中金錢豹酒店喝酒後遺失云云 (見
      該次筆錄頁4)，且被告經通緝到案後於本院訊問時復陳稱
      ：伊的郵局存摺放在皮包，被朋友綽號阿龍的拿去，朋友
      拿去賣，該朋友也因為賣存摺被關之詞  (見本院卷頁22)
      ，其後於本院審理時後供稱：丙○○早上在家中還給伊存
      摺，後因朋友請伊喝酒所以一起去酒店，後皮包就遺失，
      應是被丙○○拿的云云 (見本院卷頁75反、76) ，足見被
      告關於上開大雅郵局帳戶存摺等物有無遭丙○○竊取、或
      係遺失、或係丙○○拿去賣，其供述內容前後均不相一致
      ，且本院依被告所提供丙○○之行動電話號碼即000000
      0000及0000000000，並未查得任何申辦人為丙○○及其相
      關年籍住址資料，而被告本身亦未能找到丙○○之人到庭
      作證，又被告在本院審理時先稱其掛失補摺後之隔天即將
      存摺及提款卡出借予丙○○云云，惟經本院詢問前開大雅
      郵局帳戶係於95年12月29日掛失補副以及晶片提款卡係於
      96年1月3日核發之事實後，即改稱存簿及提款卡係分開給
      丙○○，是等提款卡領到後再給丙○○云云 (見本院卷頁
      74反)   ，再參以被告在本院審理時自承其以提款卡領出
      10,000元，及對於帳戶內嗣後5,000元存款存入並不清楚
      之事 (見本院卷頁74反至75) ，而對照被告上開大雅郵局
      帳戶之客戶歷史交易清單可見「96年1月4日存入5,000元
      ，同日領出3,000元，至同年月11日再領出1,000元，嗣又
      存入5,000元及60,000元，分別於96年1月12日、13日、16
      日，領出4,000元、1,006元及60,000元」之事實，實難想
      像有被告所稱「丙○○第一次向其借該帳戶使用，事後丙○○之友人未匯款」之事，且縱帳戶為丙○○第一次出借
      後使用，則何以在帳戶內尚有現金餘額1,000元之下，丙○○願意將帳戶返還予被告？此亦屬有背常情，是綜上，
      被告辯稱其前開大雅郵局帳戶之存摺等物係被丙○○竊走
      之詞，並非實情，洵無可取；另關於被告聲請其太太到庭
      作證之部分，因被告當庭亦自承其太太並未親眼目睹丙○○竊取其所有上開大雅郵局帳戶之存摺等物 (見本院卷頁
      74) ，是被告此項證人訊問之聲請，所欲證明之事僅係其
      太太知道有丙○○此人及叫其不要借帳戶予丙○○，與其
      所辯述上開大雅郵局帳戶之存摺等物遭丙○○竊走之內容
      ，並無直接關連，核無訊問之必要，併此敘明。再者，衡
      諸時下犯罪集團成員收購取得人頭帳戶之常見手法，渠等
      利用部分民眾需款孔急或貪圖小利之心理因素，藉由登報
      或隨機搭訕招攬方式獲取存摺、提款卡及密碼之情形甚為
      常見，執行上亦無重大困難，而原帳戶所有人既係出於自
      願提供帳戶供渠等犯罪使用，事後自行凍結帳戶、變更密
      碼或申請將原提款卡作廢並補發新卡之可能性較低；相對
      而言，如該存摺、提款卡及密碼係以盜贓方式取得，則該
      犯罪集團成員自須承擔原帳戶所有人隨時報警或求助金融
      機構應變處理之危險，進而使其費心詐騙之款項入帳後，
      面臨無法領出之窘境。是以犯罪集團成員果真確有使用人
      頭帳戶之必要，大可透過其他管道平和取得並安心使用，
      根本毋庸竊取被告所使用帳戶之存摺、提款卡，徒增日後
      作為犯罪得款匯入帳戶時無從提領甚或遭警查獲之風險，
      益徵被告所辯前揭帳戶存摺、提款卡及密碼係遭丙○○所
      竊，其未交付予犯罪集團云云，並無可信。
(二)、再按刑法第十三條所稱之故意本有直接故意（確定故意）
      與間接故意（不確定故意）之別，條文中「行為人對於構
      成犯罪之事實，明知並有意使其發生者」為直接故意，至
      於「行為人對於構成犯罪之事實，預見其發生而其發生並
      不違背其本過失（又稱疏虞過失）之區別，在於二者對構
      成犯罪之事實雖均預見其能發生，但前者對其發生並不違
      背其本意，後者則確信其不發生。而金融機構帳戶之申請
      甚為簡易方便，如係基於正當用途而有使用帳戶之必要，
      通常需用人得以自己名義申請辦理即可，本無借用他人帳
      戶掩飾資金流向之必要。倘該名取得帳戶之人非將被告提
      供之金融機構帳戶作為犯罪所得存提進出及其他不法用途
      ，豈須向被告收取存摺、提款卡供己使用？又被告率將自
      己所有金融機構帳戶交予他人使用，衡之常情，如此乖離
      常態之交易行為，就一般具有相當社會經驗之人而言，當
      可輕易預見該人取得存摺、提款卡係供作非法使用。再者
      ，蒐集他人金融機構帳戶作為被害人匯入款項之交易媒介
      ，用以隱匿真正犯罪者身分及資金流向之犯罪模式，多係
      用於詐欺、恐嚇取財之犯罪類型，此乃一般使用人頭帳戶
      常見之非法利用類型，復經大眾傳播媒體再三披露，被告
      亦無從諉為不知。則被告提供之金融機構帳戶嗣經他人用
      於恐嚇取財之不法用途，此種犯罪手法仍未逸脫於被告幫
      助他人犯罪意思之外，即屬被告所預見。而被告提供金融
      機構帳戶在先，縱已得悉可能作為上開犯罪用途，卻又容
      任該項犯罪行為之繼續實現，毫無積極取回前揭物品或其
      他主觀上認為不致發生該項犯罪結果之確信，足徵前揭犯
      罪行為自仍不違其本意，被告應具有幫助他人恐嚇取財犯
      罪之間接故意，殆無疑義。
(三)、綜上所陳，被告前揭所辯顯係事後卸責之詞，不足採信。
      本案事證已臻明確，被告上揭幫助恐嚇取財之犯行，應堪
      認定。
三、本件被告提供其所有上開大雅郵局帳戶之存摺、金融卡及密
    碼予姓名年籍均不詳之成年人及其所屬之恐嚇取財集團作為
    恐嚇取財所用，係基於幫助他人恐嚇取財之不確定故意，且
    所為屬恐嚇取財罪構成要件以外之行為，核其所為係犯刑法
    第30條第1項前段、第346條第1項之恐嚇取財罪之幫助犯，
    爰依同法第30條第2項規定，按正犯之刑減輕之。爰審酌被
    告提供帳戶供他人非法使用，使恐嚇取財集團之成員易於得
    手，助長恐嚇取財之犯罪風氣，嚴重危害社會治安，並使被
    害人甲○○受有60,000元之財物損失，然被告本身未實際參
    與本件恐嚇取財之犯行，可責難性較小，惟其未能坦承犯行
    ，態度非佳等一切情狀，量處如主文所示之刑。另中華民國
    九十六年罪犯減刑條例業於96年7月4日公布，並自96年7月1
    6日施行，該條例第2條明文規定：「犯罪在中華民國96年4
    月24日以前者，除本條例另有規定外，依下列規定減刑：三
    、有期徒刑、拘役或罰金，減其刑期或金額二分之一」；又
    本條例施行前，經通緝而未於中華民國96年12月31日以前自
    動歸案接受偵查、審判或執行者，不得依本條例減刑。中華
    民國96年罪犯減刑條例第5條定有明文，且按本條例第5條係
    就本條例施行前經通緝之被告或受刑人而設之規定，如係於
    本條例施行後始通緝者，即不適用該條規定。法院辦理96年
    減刑案件應行注意事項第9條第1項前段明文規定；如係於該
    條例施行前經通緝，而未於所定限期內自動歸案者，不得依
    該條例減刑，如係於該條例施行前經通緝，並於該條例施行
    前經緝獲到案者，應不受該條規定不得減刑之限制，最高法
    院81年度臺非字第12號判決意旨可資參查。本件被告犯罪時
    間在96年4月24日以前，查無同條例不予減刑之情形，而被
    告係於同條例施行後之96年9月7日經本院發布通緝，其後於
    97年1月1日為警緝獲，核與上開同條例第5條不得減刑之情
    形未合，應依同條例第2條第1項第3款之規定應減其有期徒
    刑二分之一，並諭知易科罰金之折算標準，以示懲儆。
據上論斷，依刑事訴訟法第299條第1項前段，刑法第346條第1項
，第30條第1、2項、第41條第1項前段，刑法施行法第1條之1，
中華民國九十六年罪犯減刑條例第2條第1項第3款、第7條、第9
條，判決如主文。
本案經檢察官丁○○到庭執行職務。
中    華    民    國    97    年    5     月    13    日
                  刑事第三庭  審判長法  官  賴恭利
                                    法  官  陳思成
                                    法  官  楊曉惠
以上正本證明與原本無異。
如不服本判決，應於收受送達後10日內向本院提出上訴書狀（應
敘述具體理由並附繕本）。
上訴書如未敘述理由，應於上訴期間屆滿後20日內補提理由書於
本院。
                                    書記官  陳玲誼
中    華    民    國    97    年    5     月    13    日
附錄論罪科刑法條
刑法第346條第1項
意圖為自己或第三人不法之所有，以恐嚇使人將本人或第三人之
物交付者，處六月以上五年以下有期徒刑，得併科一千元以下罰
金。


司法院資訊處製作；財團法人民間司法改革基金會備份。
